【裁判字號】    92,勞安上訴,1713
【裁判日期】    921106
【裁判案由】    業務過失致死等
【裁判全文】
臺灣高等法院臺中分院刑事判決              九十二年度勞安上訴字第一七一三號
    上  訴  人  臺灣台中地方法院檢察署檢察官
    被      告  丁○○
    選任辯護人  甘龍強
右上訴人因業務過失致死等案件，不服臺灣台中地方法院九十二年度勞安訴字第三號
中華民國九十二年八月一日第一審判決（起訴案號：臺灣台中地方法院檢察署九十二
年度偵字第六○○四號），提起上訴，本院判決如左：
    主      文
上訴駁回。
    理      由
一、公訴意旨略以：被告上市工程有限公司（下稱上市公司）係從事營造業，被告丁
    ○○為該公司之負責人，為雇主，因上市公司承攬上鋐工程有限公司（下稱上鋐
    公司）之點工工程（上鋐公司係向春源鋼鐵工業股份有限公司（下稱春源公司）
    承攬「臺中發電廠＃１０機鋼架安裝工程」之工地現場吊裝、電焊及補漆工程），
    而被告丁○○並為工地負責人兼鋼構組配作業主管及工作場所負責人，且係從事
    業務之人，竟未依規定於二公尺以上高度之鋼構開口部分設置護欄、護蓋或安全
    網等防護設備，亦未使勞工佩掛有安全帶等裝置，以防止工人墜落之危險發生，
    致勞工即被害人林世洲於民國九十一年十月二十四日上午九時十分許，在臺中縣
    龍井鄉○○村○○路一號臺中火力發電廠十號機廠房工地，從事舖設格柵板作業
    時，不慎自高度二十點六一公尺鋼構開放性開口墜落至一樓地面，經送醫急救不
    治死亡，因認被告丁○○涉犯刑法第二百七十六條第二項業務過失致死罪嫌及勞
    工安全衛生法第三十一條第一項罪嫌。
二、按犯罪事實應依證據認定之，無證據不得認定其犯罪事實；又不能證明被告犯罪
    者，應諭知無罪之判決，刑事訴訟法第一百五十四條第二項、第三百零一條第一
    項分別定有明文；且認定不利於被告之事實，須依積極證據，苟積極證據不足為
    不利於被告事實之認定時，即應為有利於被告之認定，更不必有何有利之證據，
    亦有最高法院三十年上字第八一六號判例可資參照；再刑法上之過失犯，指在法
    律上有注意義務，事實上亦能注意，竟欠缺注意，致發生一定之結果，此結果與
    其欠缺注意在客觀上有相當因果關係者，始足當之。如行為人並無注意義務或注
    意能力，或在客觀上非其所能注意，即難認有何過失可言。另勞工安全衛生法第
    五條第一項第五款規定：「雇主對防止有墜落、崩塌等之虞之作業場所引起之危
    害，應有符合標準之必要安全衛生設備」。違反上開規定，致發生死亡災害者，
    依同法第三十一條第一項規定應予處罰；從而違反第五條第一項第五款規定，應
    依該法第三十一條第一項、第二項規定處罰者，以無符合標準之必要安全衛生設
    備者為限，如雇主對防止有墜落之虞之作業場所引起之危害，已有符合標準之必
    要安全衛生設備，而仍不免於發生死亡災害，因與該罪之構成要件不合，不能以
    該罪相繩。
三、本件公訴人認被告丁○○涉犯刑法第二百七十六條第二項業務過失致死罪嫌及勞
    工安全衛生法第三十一條第一項之罪嫌，係以被告丁○○於該鋼構開放性開口處
    未設置安全網，且如欲將物品吊至工地上方，儘可以起重機由側方起吊為之，而
    毋需留下空隙以便由其正下方起吊致增加勞工墬落之危險性，而認被告丁○○所
    辯不足採信，且雇主應有防止墜落、崩塌等之虞之作業場所引起危害之必要安全
    衛生設備，又雇主使勞工於高度二公尺以上之．．開口部分．．．等場所作業，
    應於該處設置護欄、護蓋或安全網等防護設備，不適於舖設臨時性構台之鋼構建
    築，且未使用施工架而落距差超過二層樓或七．五公尺以上時，應張設安全網，
    勞工安全衛生法第五條第一項第五款及營造安全衛生設施標準第十九條、第一百
    五十一條第一項第二款分別定有明文。被告丁○○應依上述規定設置防護設備，
    竟疏未注意而未予設置，以致被害人林世洲墜落死亡，有臺灣臺中地方法院檢察
    署相驗屍體證明書、驗斷書、行政院勞工委員會中區勞動檢查所（下稱中區勞檢
    所）函附之相關資料及職業災害檢查報告書各一件附卷可稽，被告丁○○顯有過
    失，且與被害人林世洲之死亡，有相當因果關係等為據。訊據被告丁○○否認有
    何業務過失致死及違反勞工安全衛生法第三十一條罪嫌，辯稱：現場的氣候不穩
    定，我們都視氣候的因素來上工，上工的時間不一定，有時七點到下午四點，有
    時六點開始，時間有申請，沒有申請警衛不會讓我們進去，開工之前我們都有做
    個安全講習，並有依規定提供安全設備，意外的發生是因為被害人沒有按照規定
    將所配掛之安全帶掛上安全母索所致，勤前教育算上工時間，當天係七點開始，
    有多組人在工作，作完勤前教育後，我要整理工人所需之機具、材料，無法注意
    到被害人未扣住安全鎖等語。經查：
  (一)被害人林世洲係上市公司所僱用，於九十一年十月二十四日上午九時十分，受被
    告丁○○之指派前往施作被告上市公司向上鋐公司承攬「臺中發電廠＃１０機鋼架
    安裝工程」工程中之點工工程，而在臺中縣龍井鄉○○村○○路一號臺中火力發
    電廠十號機廠房工地，從事舖設格柵板作業時，因自高度二十點六一公尺鋼構開
    放性開口墜落至一樓地面，致發生死亡之結果等事實，業據被告丁○○於原審及
    本院審理時坦承不諱，核與案發時與被害人林世洲在同一處所施工之證人張文德
    、吳武慶在原審法院結證之情節大致相符，並有臺灣臺中地方法院檢察署相驗屍
    體證明書、驗斷書各一件在卷可稽，此部分事實應堪認定。然被告丁○○是否因
    被害人林世洲發生死亡之結果，即應負業務過失致死及勞工安全衛生法第三十一
    條之罪責，仍應視被告丁○○就其施工作業場所是否有設置勞工安全衛生法第五
    條第一項所定符合標準之必要安全衛生設備及違反法定之注意義務，以資審認。
  (二)按雇主使勞工於高度二公尺以上之屋頂、橋樑墩柱及橋樑上部結構、橋台、開口
    部分、階梯、樓梯、坡道、工作臺、擋土牆等場所作業，應於該處設置護欄、護
    蓋或安全網等防護設備，但如使勞工佩掛有安全帶，並掛置於堅固錨錠、可供鉤
    掛之物件或安全母索等裝置，而無墜落之虞者，不在此限；又不適於舖設臨時性
    構台之鋼構建築，且未使用施工架而落距差超過二層樓或七．五公尺以上時，應
    張設安全網，其下方應具有足夠淨空，以防彈動下沉撞及下面之結構物，營造安
    全衛生設施標準第十九條、第一百五十一條第二款分別定有明文。亦即雇主使勞
    工高度二公尺以上之開口部分作業時，固應於該處設置護欄、護蓋或安全網等防
    護設備，但如使勞工佩掛有安全帶，並掛置於堅固錨錠、可供鉤掛之物件或安全
    母索等裝置，而無墜落之虞者，則不在此限。查本件被告丁○○使被害人林世洲
    在前揭離地面二十點六一公尺處施工，在該處鋼構開放性開口部分未施置護欄或
    安全網等防護設備，固為被告丁○○所自承；然該開口處並不適宜設置護欄，此
    由中區勞檢所九十二年一月七日勞甲○營字第０九一一０一七七六九一號函附之
    職業災害檢查報告書第十頁之記載（見相驗卷第五十七頁正面）可徵。又被告雖
    未設置安全網，然已經設置安全母索並提供安全帶予被害人林世洲使用，業據被
    告丁○○於本院審理時供述明確，核與證人張文德、吳武慶於原審法院結證之情
    節相符，且前揭中區勞檢所檢查報告內於災害現場概況亦載明該開口部分設有安
    全母索，並有檢察官相驗被害人林世洲時之照片二幀可證，由該照片顯示，被害
    人林世洲墜落時，仍攜有被告丁○○提供之安全帶，被告丁○○所辯有提供安全
    帶，係被害人未將所配掛之安全帶掛上安全母索等情，應可採信，被告丁○○雖
    未於該開口處設置安全網，然既已設置安全母索，並已使被害人林世洲佩掛安全
    帶，如被害人確有將所攜之安全帶掛上安全母索，當無墜落之虞，是否僅以被告
    丁○○未於該開口處設置安全網，即謂其違反前揭營造安全衛生設施標準第十九
    條、第一百五十一條第二款規定，認其有違勞工安全衛生法第五條第一項第五款
    之規定，對防止有墜落之虞之作業場所引起之危害，未有符合標準之必要安全衛
    生設備，尚非無疑。
  (三)又證人張文德、吳武慶於原審法院審理時均結證被告丁○○於上工有對勞工施以
    安全衛生教育，要求於作業過程均應佩掛安全帶至安全母索上，雖證人張文德、
    吳武慶二人就上工時間，所述略有不一，然二人就上工前確有施以安全衛生教育
    一節所述相符，且有經施工人員及督導人員簽署之「勤前安全衛生、預知危險教
    育訓練及個人裝備檢查表」七件在卷可稽，依九十一年十月二十四日之「勤前安
    全衛生、預知危險教育訓練及個人裝備檢查表」上載，於同日上午七時許，施以
    安全衛生教育時，並特別告以「東北季風增強，高架作業人員須確實注意個人安
    全，扣好安全帶，如風速過大時，勿勉強作業」等語，亦有該日「勤前安全衛生
    、預知危險教育訓練及個人裝備檢查表」可查，另證人丙○○於本院調查時結證
    ：我在台中火力發電廠任職，公司要求包商在上工前要作勞工安全講習，只要他
    們出工，我們就會在，係以排班方式，原審卷第五十至五十六頁勤前安全衛生、
    預知危險教育訓練及個人裝備檢查表，公司參加的人會在右上側簽名，上市公司
    員工在早上六點至下午七點都可以進入廠區，上工時間以他們申請為主，可以六
    點就開始，工地範圍長大約五十米、寬三十米、高七十三米，我曾參與他們的勤
    前教育，我參加的時候大約在七點到七點多，我七點是到辦公室，到工地要兩公
    里，大約我七點十五到工地，他們都已經集合再做勤前教育等語，堪認被告丁○
    ○等於事發當日上午七時上工前確有作安全衛生教育，要求於作業過程均應佩掛
    安全帶並扣至安全母索上，尚難以證人吳武慶、張文德二人就上工時間所述不一
    且與卷附勤前安全衛生、預知危險教育訓練及個人裝備檢查表所載時間不符即認
    被告等未於上工前作安全衛生教育，而為不利被告之認定，再本件被告自警訊時
    即堅稱被害人林世洲墜落時，伊並未在現場，係在辦公室盤點物料，雖證人張文
    德於原審證述：事發時丁○○在地面上等語，然證人吳武慶於原審證述：事發時
    丁○○在地面上忙他的工作沒有上去看等語，參以系爭工地長約五十米、寬三十
    米、高七十三米 (見上開證人丙○○之證述），被害人與證人張文德、吳武慶等
    人係在高度二十點六一公尺處工作，當時非僅被害人一組在現場工作，證人張文
    德、吳武慶是否能目睹被告於事發時究竟在何處，即非無疑，尚難以渠等上開證
    述即認被告於事發時在現場，就被害人未將提供之安全帶扣在安全母索之情狀能
    注意，本件被害人林世洲墜落之原因，係因案發時證人張文德、吳武慶二人在前
    揭施工處所搬料，而被害人林世洲欲過去接證人張文德、吳武慶所搬之料，於跨
    越格柵板時，未確實使用安全帶，踩及未固定之格柵板而失足墜落，迭經證人張
    文德、吳武慶分於偵查、原審證述明確，前揭中區勞檢所檢查報告亦載明係因勞
    工作業中不安全之動作，非雇主未提供安全帶、未設置安全母索供掛用等措施（
    見相驗卷第六十二頁正面）所致，被告丁○○對於有防止有墜落之虞之作業場所
    引起之危害，已經設置安全母索，並提供安全帶予勞工使用等符合標準之必要安
    全衛生設備，於作業前復對勞工施以安全衛生教育，並要求應確實使用安全帶等
    ，顯已盡其注意義務，被害人林世洲墜落，係因其未依規定將所佩掛之安全帶掛
    上安全母索，於跨越格柵板時，因個人疏於注意所致，且無從證明被告丁○○於
    其墜落時在場，就其未將安全帶扣在安全母索上之情事能注意，自不得以刑法上
    過失致人於死之罪責相繩。
  (四)至中區勞動檢查所前揭職業災害檢查報告雖以被告丁○○「對於高度二公尺以上
    之高處作業，勞工有墜落之虞者，未確實使勞工使用安全帶，對僱用勞工從事鋼
    構組配作業，身為鋼構組配作業主管，未在現場監督勞工作業，督導勞工使用安
    全帽或安全帶，且依當時情況能注意卻疏於注意，仍使勞工作業，致所僱勞工林
    世洲於從事格柵板舖設作業時，自高度二十點六一公尺鋼構開放性開口墜落地面
    死亡職業災害。」而認被告丁○○有過失。然被告丁○○已在前揭作業場所設置
    安全母索，並提供安全帶供勞工使用，且於施用作業前，已依規定實施安全衛生
    教育，並要求作業勞工確實使用安全帶，如前述。而前揭職業災害檢查報告所指
    被告丁○○為鋼構組配作業主管，未在現場監督勞工作業，督導勞工使用安全帽
    或安全帶，係指被告丁○○違反營造安全衛生設施標準第一百四十九條第一款、
    第三款規定，惟此乃行政規定，是否另有行政罰，係屬另一問題，依罪刑法定原
    則，自不能以此，援引勞工安全衛生法第三十一條規定加以處罰。
  (五)綜上所述，本件被告丁○○於前揭施工之作業場所，已設置符合標準之安全母索
    等必要安全衛生設備，且已要求勞工於施工時應佩掛安全帶並扣於安全母索，當
    無墜落之虞，已盡其注意義務，而被害人林世洲墜落而發生死亡之結果，係因其
    個人未依規定將所佩掛之安全帶扣於安全母索上，且於跨越格柵板時疏未注意踩
    及未固定之格柵板而墜落，乃自身不安全動作所致，並非因被告丁○○未設置安
    全母索及提供安全帶所致，且無證據證明被害人林世洲墜落時，被告丁○○在現
    場，就被害人未將安全帶扣於安全母索之情狀能注意，自難遽認被告有違反勞工
    安全衛生法第五條第一項第五款之規定及有過失責任，令其負刑法過失致人於死
    罪責，被告丁○○既。此外，本院復查無其他積極之證據，足認被告丁○○有公
    訴人所指刑法第二百七十六條第二項業務過失致死罪及勞工安全衛生法第三十一
    條第一項之犯行，原審爰為無罪之諭知，其認事、用法均無不當，檢察官以證人
    張文德、吳武慶於偵查中未言及上工前被告有對工人作安全衛生教育，嗣於原審
    中方言及有作安全講習，然所述之時間不一，且與卷附勤前安全衛生、預知危險
    教育訓練及個人裝備檢查表所載之時間不合，又事故發生時被告既在現場，未督
    促被害人扣上安全帶，顯有過失等為由上訴，核無理由，應予駁回。
四、據上論斷，應依刑事訴訟法第三百六十八條，判決如主文。
    本案經檢察官乙○○到庭執行職務。
中      華      民      國      九十二      年    十一    月    六      日
                                    臺灣高等法院臺中分院刑事第九庭
                                          審判長法  官  陳  筱  珮
                                                法  官  吳  重  政
                                                法  官  康  應  龍
右正本證明與原本無異。
如不服本判決應於收受送達後十日內向本院提出上訴書狀，其未敘述上訴之理由者並
得於提起上訴後十日內向本院補提理由書（均須按他造當事人之人數附繕本）。
                                                書記官  黃  薰  慧
中      華      民      國      九十二   年       十      月    七      日
                                                                        Ｉ


司法院資訊處製作；財團法人民間司法改革基金會備份。
